【裁判字號】    96,重訴,39
【裁判日期】    980908
【裁判案由】    侵權行為損害賠償
【裁判全文】
臺灣高等法院民事判決                  96年度重訴字第39號
    原      告  未○○
                壬○○
                午○○即王雲.
                戊○○即王雲.
                丁○○即王雲.
    兼上三人
    訴訟代理人  丙○○即王雲.
    上六人共同
    訴訟代理人  庚○○
    複代理人    戌○○
    原      告  寅○○
    訴訟代理人  卯○○
    原      告  辛○○
                丑○○
                酉○○
                巳○○
                天○○
                己○○
                辰○○
    被      告  申○○
                乙○○
上列當事人間因原告提起刑事附帶民事訴訟，請求侵權行為損害
賠償事件，經本院刑事庭移來，本院於中華民國98年8月18日言
詞辯論終結，判決如下：
    主      文
一、被告申○○應分別給付附表一編號1、2、3、5、6、7、8、9
    、10、11所示原告各如附表一所示金額，及均自民國九十五
    年十二月二十日起至清償日止，按年息百分之五計算之利息
    。
二、被告申○○、乙○○應連帶給付附表一編號4所示原告如附
    表一所示金額，及自民國九十五年十二月二十日起至清償日
    止，按年息百分之五計算之利息。
三、原告其餘之訴駁回。
四、訴訟費用由被告申○○負擔十分之九，餘由被告申○○、乙
    ○○連帶負擔。
五、本判決第一項、第二項所命給付，於原告以附表二所示金額
    為被告申○○、乙○○供擔保後，得假執行。
    事實及理由
一、程序方面：
  (一)經查本件原告謝一榮、王雲卿、子○○、亥○○（即附表四
    編號2、44、46、63）分別於本院審理中即民國96年5月15日
    、同年9月14日、98年5月15日、同年9月14日死亡，有戶籍
    謄本、死亡證明書、新竹地方法院裁定等影本在卷可稽（分
    見本院卷一第143頁、卷三第7頁、卷五第215至217頁）。王
    雲卿之繼承人午○○、戊○○、丁○○、丙○○（下稱午○
    ○等4人）於96年12月10日及96年12月14日，依民事訴訟法
    第168條規定，具狀向本院聲明承受訴訟（見本院卷二第200
    頁、卷三第5至8頁），並無不合，應予准許。至於謝一榮、
    子○○、亥○○部分，因渠等之繼承人或遺產管理人尚未聲
    明承受訴訟，本院將就此部分另為判決，合先敘明。
  (二)經查如附表四編號1.3.6.10.14.18.29.32.33.35至39.41.43
    47.48.53.54.58.59.64至94.97.98所示原告共55人，雖經本
    院刑事庭移送，惟未於起訴狀簽名或蓋章，有起訴狀在卷可
    稽。且證人戌○○於本院準備程序時到庭結證稱︰伊為附表
    四編號23所示原告之子，伊對被告提出刑事告發後，於網站
    上查得被告之刑事第一審判決，遂依該判決附表所示被害人
    名單，委託律師撰寫本件民事起訴狀，再逐一連絡原告簽名
    蓋章，但有些原告找不到，伊不知他們是否有意提起本件訴
    訟等語，亦有準備程序筆錄可證（見本院卷第118至119頁）
    。從而據此足認上開原告55人並無提起本訴之意思，附此敘
    明。
  (三)又附表四編號8.11.12.16.17.19.20.22.28.34.40.45.50.52
    55.60.61.95.96.99所示原告具狀表示撤回本件起訴，附表
    二編號9.13.15.18.23至27.30.42所示原告則與被告申○○
    和解，並表示撤回對被告乙○○之起訴；附表一編號9.11所
    示原告亦表示撤回對被告乙○○之起訴，附表一編號10所示
    原告則表示未對被告乙○○起訴，有撤回狀、和解筆錄、準
    備程序筆錄在卷可稽（詳見附表四）。則上開部分均不在本
    件審理範圍，併予敘明。
  (四)如附表一編號2.3.7至11之原告受合法通知，未於言詞辯論
    期日到場，核無民事訴訟法第386條所列各款情形，此部分
    爰依被告之聲請，由其一造辯論而為判決。
二、本件如附表一所示原告等主張：
  (一)被告申○○與訴外人張新弼於92年3月30日設立滬康奈米生
    化科技股份有限公司，二人均為實際負責人，並以訴外人吳
    智賢擔任名義負責人。嗣張新弼於93年6月間離開該公司後
    ，被告申○○仍為實際負責人；而93年12月間，該公司則變
    更負責人為被告申○○。又申○○於93年12月2日另設立滬
    康將軍慈湖股份有限公司，並自任負責人。
  (二)申○○自93年4月間起至94年4月7日止，未經訴外人懷恩堂
    股份有限公司（下稱懷恩堂）授權，即分別以滬康奈米生化
    科技股份有限公司、滬康將軍慈湖股份有限公司（下均稱滬
    康公司）名義，擅自推銷懷恩堂納骨塔塔位及不實之生前契
    約、理財金案，而為下列詐欺行為：
  1.虛稱出售懷恩堂納骨塔塔位，每一塔位新臺幣（下同）6萬
    元或6萬2,000元或6萬6,000元不等。
  2.偽稱每份生前契約含懷恩堂納骨塔一塔位及身後禮儀服務，
    所繳納款項委由國民黨黨營事業幸福人壽專案監管，於使用
    生前契約前，保證每份每年約2.4%分紅回饋。每份生前契約
    依經國級、中正級、中山級區分價格為15萬2,000元、21萬
    元、25萬元或折扣不等，每年每份可分別分紅3,600元、
    5,040元、6,000元（或每月每份可分別分紅300元、420元、
    500元）。
  3.或偽稱每份理財金案亦依中正級、中山級區分價格為21萬2,
    000元、25萬2,000元（或25萬6,000元或29萬6,000元）或折
    扣不等，每月每份可領取每年依4%計算之紅利（即中山級每
    月換算可領取840元或854元或987元），並享有納骨塔塔位
    漲價之全額價金。
  4.以訴外人柯俊雄、粘聰明名義為總裁、見證律師，誘使中華
    民國退伍軍人協會直屬第八聯會（下稱第八聯會）理事長利
    天坤、幹事汪湘等人號召成員參加免費旅遊介紹，而使如附
    表一所示原告於附表二所示時間，以附表二Ｅ欄所示金額陸
    續購買如附表二Ｃ、Ｄ欄所示虛無之懷恩堂納骨塔塔位及不
    實之理財金案而受騙。
  (三)另被告乙○○於93年4月間，以每月底薪5萬元或總營業額5%
    之報酬（兩者以較高者為準）受被告申○○僱用，擔任業務
    經理，並與申○○共同基於詐欺之意思聯絡，負責對外推銷
    虛偽之納骨塔塔位及不實之生前契約、理財金案，使如附表
    一所示原告於附表二所示時間，以附表二Ｅ欄所示金額陸續
    購買如附表二Ｃ、Ｄ欄所示虛無之懷恩堂納骨塔塔位及不實
    之理財金案而受騙。
  (四)爰依民法第184條規定，請求被告連帶賠償等語，並聲明：
    (一)被告申○○、乙○○應連帶給付如附表一所示原告各如附
    表二Ｅ欄所示金額及自起訴狀繕本送達之翌日即95年12月20
    日起至清償日止，按年息5%計算之利息。(二)被告申○○應給
    付如附表一編號9至11號所示原告各如附表二Ｅ欄所示金額
    及自起訴狀繕本送達翌日即95年12月20日起至清償日止，按
    年息5%計算之利息。(三)並陳明願供擔保，請准宣告假執行。
三、被告申○○則以：
  (一)懷恩堂董事與總經理即訴外人甲○、癸○○授權訴外人柯俊
    雄商務股份有限公司銷售納骨塔，而訴外人張新弼是柯俊雄
    商務股份有限公司負責人，張新弼則為本件刑案共同被告，
    足以間接證明懷恩堂有授權給伊。且懷恩堂之啟用執照申請
    人為滬康公司，而伊為該公司之負責人，相關手續均由伊辦
    理，益證懷恩堂有授權伊銷售塔位。伊對外則聲稱是懷恩堂
    的納骨塔，由滬康公司自92年12月2日開始賣，至94年4月7
    日停止。懷恩堂之董事與總經理即訴外人甲○、癸○○曾口
    頭授權訴外人張新弼出賣納骨塔，授權當時伊在場；不知何
    故，他們並未簽訂書面授權契約。
  (二)生前契約依等級分為18萬元、23萬元、25萬元，塔位分為5
    萬8,000元、6萬2,000元、6萬4000元，原告有只買生前契約
    者、有只買塔位者、有兩個都買者。伊與懷恩堂之拆帳方式
    為一個塔位賣4萬5,000元，滬康公司付給懷恩堂2萬4,750元
    ，如果賣出價格超過4萬5000元，由滬康公司取得該部分利
    益。當時約定往生後使用塔位時，才收取管理費1萬5,000元
    與稅金2,745元。伊於93年6月15日給付50萬元定金予懷恩堂
    ，餘自93年7月時起每二週給付一次共十次，至93年12月止
    總共付了252萬9,500元，因此懷恩堂應給付伊102個塔位，
    再由伊轉交給客戶。
  (三)但嗣後因伊遭收押，甲○、癸○○擔心因此收不到錢，所以
    才故意說一開始就要繳管理費與稅金，並稱扣除該等金額後
    ，僅應給付60個塔位。此為本件糾紛發生原因。且懷恩堂所
    交付之塔位，係位於納骨塔三樓之不合法塔位，故伊亦為被
    害人。又甲○、癸○○於96年12月12日刑庭審理時均承認收
    到252萬9,500元，當天他們二人也都承認過去是作偽證。由
    於納骨塔部分，伊已將所收取之金錢，全數交給懷恩堂，因
    此不願賠償原告。此外參照懷恩堂吉祥型塔位買賣契約書最
    後一項所示，懷恩堂應於88年11月1日起三年內完工並使用
    ，否則無息退回客戶已繳之價款，足證懷恩堂沒有依約履行
    。至於生前契約的部分，伊願意和解與賠償。且納骨塔與生
    前契約的錢跟乙○○無關，都是伊在支配、使用等語，資為
    抗辯。並答辯聲明：原告之訴及假執行之聲請均駁回。
四、被告乙○○則以：
  (一)伊自93年4月起在滬康奈米生化科技股份有限公司上班，當
    時受訴外人張新弼僱用而擔任銷售經理賣納骨塔，並不知道
    該公司與懷恩堂之關係，伊嗣於94年7月離開。後來因為懷
    恩堂叫伊去處理後續事宜，因此伊自95年2月起在懷恩堂上
    班，才知道該納骨塔原本為訴外人施性忠經營之上泰公司行
    銷，經法院查封拍賣後由懷恩堂集資標得，而懷恩堂並無該
    項專業知識，因此找張新弼銷售，張新弼再找被告申○○。
    又伊發現依殯葬條例規定，懷恩堂並無啟用執照，不得販售
    納骨塔。
  (二)伊對外都聲稱是賣懷恩堂的塔位，懷恩堂沒有賣生前契約，
    被告是另外找葬儀社配合販賣生前契約。伊聽張新弼說有得
    到懷恩堂的授權，且柯俊雄立法委員有廣告，懷恩堂在94年
    1月才開始裝潢並正式對外銷售，而被告之銷售行為是在94
    年以前的預售。伊近期與懷恩堂溝通和解，但無法就數量達
    成共識。伊只聽命於張新弼，至於跟懷恩堂的約定，是由張
    新弼為之，伊對張新弼極為信任，且有立法委員推銷及律師
    為產品法律顧問，伊確實不知系爭產品係違法。伊不是老闆
    ，只是業務員。伊認為是張新弼矇騙懷恩堂。
  (三)本件原告所買受塔位，在懷恩堂的國光廳，於95年12月中旬
    始裝潢，因此被告亦無從於原告購買當時即交付塔位。本件
    純屬懷恩堂與滬康公司的財務糾紛，兩家公司的負責人應該
    負責。附表一所示原告，僅有編號4所示原告為伊所經辦。
    刑事判決僅以被害人之證詞及判決伊有罪，顯違背證據法則
    。伊多年任職於幸福人壽公司，決無可能以詐騙之手法詐騙
    他人財物。相關的負責人，申○○在監，其他的三人在逃，
    均由伊在懷恩堂工作處理善後，幫忙原告拿到塔位，但伊並
    未詐欺，因此不願意賠償等語，資為抗辯。並答辯聲明：原
    告之訴及假執行之聲請均駁回。
五、兩造不爭執之事實：
  (一)附表一所示原告確實於附表二所示日期，分別向滬康公司購
    買如附表二Ｃ、Ｄ欄所示塔位及理財金案，並給付如附表一
    Ｅ欄所示金額予滬康公司。而滬康公司之負責人為被告申○
    ○，該公司並僱用被告乙○○為業務經理。
  (二)被告因常業詐欺罪，業經台灣新竹地方法院95年度訴字第
    232號、本院95年度上訴字第4180號、96年度上更(一)字第576
    號刑事判決分別科處被告申○○、乙○○有期徒刑。被告等
    不服提起第三審上訴，經最高法院96年度台上字第4621號、
    97台上字第3594號判決二次發回更審。嗣經本院97年度上更
    (二)字第406號刑事判決分別科處申○○有期徒刑4年、乙○○
    有期徒刑1年2月，減為有期徒刑7月，被告復提起第三審上
    訴（尚未確定），有上開判決在卷可稽（見本院95年度重附
    民字第63號刑事卷第172至198頁、卷四第97至114頁）。
六、兩造爭執要點為：附表一編號1至8所示原告請求被告申○○
    、乙○○連帶給付、以及編號9至11所示原告請求申○○給
    付如附表二Ｅ欄所示金額本息有無理由？茲就兩造爭點及本
    院得心證理由分述如下：
  (一)按故意或過失不法侵害他人之權利者，負損害賠償責任，故
    意以背於善良風俗之方法加損害於他人者亦同；又數人共同
    不法侵害他人之權利者，連帶負損害賠償責任，民法第184
    條第1項、第185條第1項分別定有明文。
  (二)經查附表一所示原告確實於附表二所示日期，分別向訴外人
    滬康公司購買如附表二Ｃ、Ｄ欄所示塔位及理財金案，並給
    付如附表二Ｅ欄所示金額予滬康公司，且申○○、乙○○就
    塔位部分收取款項，於扣取5%佣金後始將餘款交予訴外人懷
    恩堂，但申○○、乙○○事後並未依約履行，則為兩造所不
    爭執，並有附表編號1原告未○○持有之滬康公司懷恩生命
    紀念館之將軍慈湖寶座永久使用權狀、附表一編號3原告丑
    ○○所持有、滬康公司懷恩生命紀念館之將軍慈湖申請書暨
    收據（塔位），附表一編號5原告之被繼承人王雲卿持有、
    申○○所簽發華南銀行支票二紙（支票號碼：JC0000000、
    CC0000000）、本票三紙、滬康將軍慈湖幸福中山勳章榮民
    榮眷保本保息理財金契約書，附表一編號6原告寅○○持有
    之滬康公司懷恩生命紀念館之將軍慈湖寶座永久使用權狀壹
    張、懷恩堂生命紀念館之將軍慈湖申請書暨收據，懷恩堂同
    意兌換之49座塔位名冊，滬康公司劃撥客戶名冊，已更換與
    未更換之懷恩堂之青草湖懷恩紀念堂永久使用權狀之懷恩生
    命紀念館之將軍慈湖申請書暨收據，訴外人張新弼之第七商
    業銀行新竹分行帳號0000000000000號帳戶往來明細，滬康
    奈米生化公司之合作金庫銀行北新竹分行0000000000000號
    帳戶資料，滬康奈米生化科技（股）公司之中華郵政股份有
    限公司劃撥帳號00000000號帳戶資料，滬康將軍慈湖股份有
    限公司之中華郵政股份有限公司劃撥帳號00000000號帳戶交
    易明細影本在刑事卷可稽。
  (三)被告申○○部分：
  1.銷售納骨塔部分︰
  (1)證人甲○於刑事案件偵審中證稱：「我是懷恩堂的董事，從
    89年開始至現在，總經理是我先生癸○○。懷恩堂有同意張
    新弼賣塔位，從89年開始至91年，93年塔位蓋好後他又開始
    販賣。是以預售方式，給永久使用權狀、劃位。但沒有授權
    申○○賣塔位。93年8月有一伯伯要來看他的塔位，拿出權
    狀才發現是滬康公司自己印的。後來張新弼把申○○找來，
    懷恩堂於94年4月27日發存證信函向申○○收取塔位價金252
    萬9,500元，後來張新弼說申○○理虧，過幾天張新弼和申
    ○○至公司，申○○表示賣了82個塔位。申○○一直沒有提
    供名冊，是由我們懷恩堂公告，一張滬康公司權狀換懷恩堂
    一張權狀，要換之前我們會先打電話給申○○確認。塔位的
    錢申○○只有拿252萬9,500元，還少73萬元，所以我們用申
    ○○已繳金額來計算塔位，被騙榮民在這個金額範圍內可以
    跟我們換權狀。申○○告訴我說張新弼表示販售完塔位等到
    往生一個的時候再給一個塔位的錢，而我在當場指責張新弼
    ，是他亂講的，沒有這回事，怎麼可能別人收了錢放在自己
    口袋，等有人往生再交一個的錢。後來50萬元是張新弼交給
    我們。張新弼拿申○○票說申○○希望票開久一點，再貼公
    司利息，我們不要，張新弼拿回去，後來申○○自己來，將
    252萬9,500元票分期交給我們，這些錢都是我們事後發現申
    ○○詐賣納骨塔的時候他才出面處理。」等語，有筆錄及懷
    恩堂93年7月30日、93年9月21日、94年4月27日存證信函影
    本可證（見95年度他字第337號偵查卷(二)第188至189頁、刑
    事第一審卷(三)第151至154頁）。
  (2)又證人癸○○亦於刑事案件偵審中證稱：「我是懷恩堂公司
    現任總經理，建造銷售納骨塔，89年開始銷售。有授權張新
    弼幫公司賣納骨塔。申○○原來在張新弼旗下幫忙賣納骨塔
    ，我不知道申○○何時開始自己賣。我給張新弼利潤是總金
    額的45%，且93年1月24日前張新弼將全部的錢交給我們。當
    時都是要收取現金後，再由我們公司出具青草湖懷恩堂永久
    使用權狀給客戶，並且都有收錢。我們不同意、亦不知滬康
    公司出具『懷恩生命紀念館之將軍慈湖寶座永久使用權狀』
    給客戶。我們不可能同意張新弼或申○○對外販售塔位不用
    先把錢繳回，等到買塔位之人往生之後再把錢交給懷恩堂。
    懷恩堂的對口單位是張新弼，不是滬康公司。後來有一些老
    榮民拿這些權狀到懷恩堂問，我們才知申○○偽造這些權狀
    ，我們有寄存證信函給申○○。我們並未提供使用權狀上的
    位置區號給申○○。我們懷恩堂塔位標號是以英文字母Ｆ開
    頭，一樓是Ｆ１，二樓是Ｆ２，以此類推，之後是０１表示
    第一排，然後是阿拉伯數字，該使用權狀的位置區號是申○
    ○自編，我看不懂。現在我們賣的是三樓的塔位，二樓是張
    新弼93年1月24日前預售的。申○○以懷恩堂名義賣塔位，
    我太太發現後，有要求申○○將已賣出的塔位拿回來換正式
    的使用權狀。我或是我太太沒有同意申○○可以用此種方式
    繼續賣懷恩堂塔位。申○○有把錢繳回懷恩堂並提供買受人
    名單，我們才依他所提供的名單發正式的使用權狀給客戶，
    只有滬康公司的使用權狀我們是不會發正式權狀給客戶。陸
    續有很多人拿滬康的使用權狀來換，但我們只有換49張。每
    一塔位申○○要付懷恩堂4萬5,000元，我們收55%，是2萬
    4,750元，再加上1萬5,000元的管理費，是3萬9,750元。至
    目前為止申○○給懷恩堂252萬9,500元約是60個塔位的錢，
    每個塔位還要給2,475元的稅金，是佣金的所得稅由我們代
    扣，至93年他才付錢。申○○說他賣出去82個。懷恩堂沒有
    和申○○合作生前契約或理財金案，我們只是賣塔位。我所
    寫的申○○尚欠73萬元，是以售出82個塔位來計算劉興等語
    （見95年度他字第337號偵查卷(一)第344至347頁、刑事第一
    審卷(三)第145至151頁）。
  (3)綜上足證訴外人懷恩堂係授權訴外人張新弼販售納骨塔塔位
    ，並未授權被告申○○販售納骨塔位，亦未授權申○○以滬
    康公司名義出具永久使用權狀。則申○○事先未與懷恩堂洽
    談合作授權事宜，亦未簽訂任何契約或備忘錄，並未就利潤
    分配方式達成協議，卻擅自銷售納骨塔位予附表一編號1、2
    、3、6、7、8、10、11所示原告，而為無權處分並收取價金
    ，事後復因管理費與稅金計算方式與懷恩堂發生爭執，導致
    該等原告無法取得塔位使用權，衡情即屬於故意不法侵害該
    等原告之權利。
  (4)至於訴外人懷恩堂向新竹市政府民政局申請發給啟用執照事
    宜，雖由被告申○○與訴外人張新弼共同承辦，有懷恩堂函
    文影本在卷可證（見本院卷四第187頁）。惟據此僅足以證
    明懷恩堂曾委任申○○申請核發啟用執照，尚不足以證明懷
    恩堂曾授權申○○販售納骨塔。又訴外人陳基武雖曾於93年
    8月9日向滬康公司買受納骨塔並訂立生前契約，嗣於93年12
    月18日往生，而滬康公司已依約履行完畢，固有行政院國軍
    退除役官兵輔導委員會新竹榮民服務處函附關於辦理陳基武
    往生禮儀之相關資料可稽（見本院卷四第139至156頁）。然
    據此僅足以證明申○○對陳基武並無侵權行為，尚不足以證
    明申○○對附表一編號1、2、3、6、7、8、10、11所示原告
    亦無侵權行為。此外關於納骨塔之管理費與稅金計算方式，
    究竟應為事先收取或於履約時始收取等情，縱使證人甲○與
    癸○○之證言有所出入，惟仍不足以證明申○○曾獲得懷恩
    堂之授權以出售納骨塔，故亦不足以為有利於申○○之認定
    。申○○又辯稱懷恩堂納骨塔違反殯葬管理條例規定云云，
    惟據此僅足以認定懷恩堂違反該項法律規定，應負相關法律
    責任，但不足以據此免除申○○對附表編號編號1、2、3、6
    、7、8、10、11所示原告之侵權行為責任。是申○○所辯，
    均不足採。是附表一編號1、2、3、6、7、8、10、11所示原
    告之主張，應屬有據。
  2.銷售理財金案部分︰
    又申○○販售理財金案予附表一編號4、5、9所示原告，而
    所謂理財金案，據稱為一個25萬6,000元，沒有提供塔位，
    是類似存儲的一種投資；惟申○○並未依約履行，卻將所收
    取價金用以清償另案侵占訴外人幸福人壽公司保險費之用，
    亦為申○○所不爭執，自亦為故意不法侵害該等原告之權利
    。是附表一編號4、5、9所示原告之主張，亦屬有據。
  (四)被告乙○○部分：
  1.按數人共同不法侵害他人之權利者，連帶負損害賠償責任，
    民法第185條第1項定有明文。又民事上之共同侵權行為（狹
    義的共同侵權行為，即加害行為）與刑事上之共同正犯，其
    構成要件並不完全相同，共同侵權行為人間不以有意思聯絡
    為必要，數人因過失不法侵害他人之權利，苟各行為人之過
    失行為，均為其所生損害共同原因，即所謂行為關連共同，
    亦足成立共同侵權行為，依民法第185條第1項前段之規定，
    各過失行為人對於被害人應負全部損害之連帶賠償責任（最
    高法院67年台上字第1737號判例意旨參照）。
  2.經查被告乙○○受僱於被告申○○擔任業務經理，負責對外
    銷售納骨塔位、生前契約與理財金案，為乙○○所不爭執。
    且乙○○於刑事案件偵審中自陳︰「我從88年起在幸福人壽
    公司任職，之前82年在臺北，到88年也是任職中央人壽，所
    以共有十幾年的保險公司的經歷，對於保險公司的經歷、業
    務很清楚。我從93年5、6月時開始受僱張新弼賣懷恩堂塔位
    、生前契約及理財金案，任職期間擔任業務經理，月薪保證
    五萬元，業績獎金以銷售營業額的5%計算，二者以較高者為
    準，每月10日結算佣金。我沒有和懷恩堂的人連絡。93年7
    月後張新弼就和申○○拆夥。我銷售寶塔都是取現值的5%在
    湖口民眾服務站作登記收款，我們給客戶收據，將匯款單傳
    真給申○○，他將滬康公司使用權狀及使用說明書交給我，
    再給客戶。滬康公司賣的塔位都是申○○提供的使用權狀。
    我賣出35個至40個生前契約，理財金案15個左右，佣金都是
    5%。我所經手過的款項約2,700萬元左右。生前契約是一個
    25萬元含一個塔位及處理身後事，理財金案是類似存儲的一
    種投資，沒有提供塔位，一個25萬6,000元。一開始申○○
    有給我公司及吳智賢的大、小章及基本資料，叫我將錢存到
    銀行，送去一個禮拜，申○○與我們內勤小姐有認識，公司
    退件，只能用吳智賢名義投保。我知道投保的事，是申○○
    叫我拿公款存入幸福人壽，用買保險躉繳的方式存款。我當
    時有質疑我們不是金融單位為何可以發放利息等語（見95年
    度他字第337號偵查卷(一)第34至38、348至351頁、刑事第一
    審卷一第105至108頁、卷三第154至155頁）。
  3.附表一編號4所示原告部分：
  (1)經查附表一編號4所示原告壬○○買受理財金案部分，由乙
    ○○所承辦，為乙○○所自陳。則乙○○既有十餘年之保險
    業務經驗，並曾質疑滬康公司並非金融機構卻有發放利息；
    而申○○收取壬○○之款項後，並未有轉投資之事，自不可
    能有盈餘回饋原告。且申○○於刑事第一審供稱：乙○○當
    時知道本案詐騙的錢還幸福人壽被害人，他在販賣納骨塔、
    理財金時就知道了；有些是乙○○之前幸福人壽重複的客戶
    等語（見刑事第一審卷三第115頁）。是據此足證乙○○應
    可推知申○○販賣性質類似金融存款、投資之理財金案，係
    屬違法不實。因此乙○○既可推知申○○所販售之理財金案
    不實，自屬共同不法侵害壬○○之權利。
  (2)至於被告乙○○雖辯稱不知申○○有詐騙行為，申○○亦稱
    所得金錢均由申○○使用收益，與乙○○無關云云，縱然屬
    實，惟共同侵權行為人間不以有意思聯絡為必要，而與刑法
    上之共同正犯須以犯意聯絡及行為分擔為構成要件者不同，
    已如前述。乙○○應注意該等銷售行為虛偽不實卻未注意，
    且其銷售行為亦為申○○故意侵權行為所生損害共同原因，
    即所謂行為關連共同，亦足成立共同侵權行為。是乙○○所
    辯，並不足採。
  4.附表一編號1、2、3、6、7、8所示原告部分：
    經查被告乙○○辯稱：附表一編號1、2、3、6、7、8所示原
    告向訴外人滬康公司購買納骨塔位及理財金案，並非由乙○
    ○承辦，其申請書暨收據上之筆跡均非乙○○所為等語，且
    提出附表一編號1、6所示原告之申請書暨收據影本為證。則
    附表一編號1、2、3、6、7、8所示原告就此即應舉證證明係
    向乙○○購買及乙○○可推知該等塔位虛無及理財金案虛偽
    。惟上開原告就此並未舉證以實其說，應認為乙○○此部分
    所辯，即屬可採。
  5.附表編號5所示原告部分：
    經查附表編號5所示原告之被繼承人王雲卿生前買了幸福人
    壽保險躉繳253萬元，惟遭被告申○○侵占其保險費，嗣經
    申○○償還100萬元，並將幸福人壽的保單換為生前契約價
    值共153萬6000元，為申○○於本院準備程序時所自陳，亦
    為原告所不爭執。則據此足證被告乙○○辯稱王雲卿部分與
    之無關，乙○○並無侵權行為等語，應屬可信。故原告請求
    申○○負損害賠償責任，固屬有據，但請求乙○○連帶負責
    云云，即屬無據。
七、綜上所述，附表一編號1、2、3、5、6、7、8、9、10、11所
    示原告請求被告申○○應分別給付如附表一所示金額本息，
    以及附表一編號4所示原告請求被告申○○、乙○○應連帶
    給付如附表一所示金額本息，洵屬有據，應予准許。逾此部
    分之請求為無理由，不應准許。原告陳明願供擔保以代釋明
    ，聲請宣告假執行，就其勝訴部分核無不合，爰酌定相當擔
    保金額准許之。至附表編號1、2、3、5、6、7、8所示原告
    請求乙○○連帶給付敗訴部分，其假執行之聲請即失所附麗
    ，應予駁回。
八、本件事證已臻明確，兩造其餘之攻擊、防禦方法，核與判決
    結果不生影響，毋庸逐一論列，併此敘明。
九、據上論結，本件原告之訴為一部有理由，一部無理由。依民
    事訴訟法第385條第1項前段、第79條、第85條第2項、第463
    條、第390條第2項，判決如主文。
中    華    民    國    98    年    9    月     8     日
                  民事第七庭
                        審判長法  官  鄭三源
                              法  官  呂太郎
                              法  官  邱  琦
正本係照原本作成。
被告乙○○不得上訴。
被告申○○、附表一編號5所示原告、原告合併上訴利益逾150萬
元者，如不服本判決，應於收受送達後20日內向本院提出上訴書
狀，其未表明上訴理由者，應於提出上訴後20日內向本院補提理
由書狀（均須按他造當事人之人數附繕本）上訴時應提出委任律
師或具有律師資格之人之委任狀；委任有律師資格者，另應附具
律師資格證書及釋明委任人與受任人有民事訴訟法第466條之1第
1項但書或第2項（詳附註）所定關係之釋明文書影本。
中    華    民    國    98    年    9     月    8     日
                              書記官  廖艷莉
附註：
民事訴訟法第466條之1（第1項、第2項）：
對於第二審判決上訴，上訴人應委任律師為訴訟代理人。但上訴
人或其他法定代理人具有律師資格者，不在此限。
上訴人之配偶、三親等內之血親、二親等內之姻親，或上訴人為
法人、中央或地方機關時，其所屬專任人員具有律師資格並經法
院認為適當者，亦得為第三審訴訟代理人。


司法院資訊處製作；財團法人民間司法改革基金會備份。
